臺灣彰化地方法院民事裁定　　九十一年度聲更字第三號
　　聲　 請　 人　乙○○
　　兼法定代理人　戊○○
　　聲　 請　 人　甲○○
　　　　　　　　　丙○○
　　　　　　　　　己○○
　　　　　　　　　庚○○
　　複　代理　人　陳美諭
右當事人間因限定繼承聲明異議事件，經臺灣高等法院臺中分院發回，本院裁定如左
：
    主      文
相對人丁○○、辛○○、己○○、庚○○不得對其被繼承人蕭鎮平之遺產享有民法第
一千一百五十四條限定繼承之利益。
聲請程序費用由相對人負擔。
    理      由
一、按「繼承人得限定以因繼承所得之遺產，償還被繼承人之債務。」、「繼承人中
    有左列各款情事之一者，不得主張第一千一百五十四條所定之利益：一隱匿遺產
    、二在遺產清冊為虛偽之記載、三意圖詐害被繼承人之債權人之權利而為遺產之
    處分。」，民法第一千一百五十四條第一項、第一千一百六十三條分別定有明文
    。又按「繼承人為限定之繼承，雖然法定期限內，開具遺產清冊呈報法院，且經
    公示催告，但被繼承人之債權人，主張有民法第一千一百六十三條第一款隱匿遺
    產情事，經查訊屬實，自可依債權人之聲請，而為繼承人不得享有限定繼承利益
    之裁定。」，亦有司法院二十七年院字第一七一九號解釋可資參照。
二、本件聲請意旨略以：聲請人之被繼承人康英智於民國八十九年三月二十五日凌晨
    零時十分左右，駕車附載陳清文行經彰化縣田中鎮○○路○段八八二號以西二百
    五十公尺處，遭相對人之被繼承人蕭鎮平駕車失控撞及，致康英智、蕭鎮平、陳
    清文等三人均送醫不治死亡，而本件車禍源於蕭鎮平違規駕車所致，康英智並無
    過失。詎相對人於八十九年六月十六日開具遺產清冊呈報法院，聲請限定繼承，
    再經法院公示催告在案，聲請人除於八十九年九月七日具狀陳報債權外，復認為
    相對人聲請限定繼承陳報之遺產清冊，係私人製作之私文書，內容之真實性為何
    ，相對人皆未舉證證明，其中借款部分，究竟實借多少？尚欠多少？並無證明文
    件。尤以支票債務部分，該清冊亦未載明支票付款人商號、支票帳戶號碼、提示
    結果等情形。況且，蕭鎮平生前任職國泰人壽保險股份有限公司員林分公司經理
    ，並非經商之人，何以簽發多達四十紙之支票？系爭支票有無提示？受款人為何
    ？若受款人為國泰人壽保險股份有限公司，恐係蕭鎮平生前向保戶收取現金保費
    後，再由蕭鎮平開票交付國泰人壽保險股份有限公司，則此部分金額係保戶原應
    繳付之保費，並非蕭鎮平之債務，自不得列為蕭鎮平之支票債務，故系爭支票債
    務部分應由相對人提出證明文件，藉此查明本件限定繼承人是否有民法第一千一
    百六十三條不得主張限定繼承利益之情事等語。
三、本件相對人雖於渠等被繼承人蕭鎮平死亡後，自繼承開始起三個月內開具遺產清
    冊呈報法院，聲請限定繼承，復經本院以八十九年度繼字第三六五號限定繼承事
    件受理及依法公示催告在案（參該限定繼承聲請卷宗第二頁、第十一頁、第二十
    頁），然聲請人係前開車禍案件被害人康英智之繼承人（參前開限定繼承聲請卷
    宗第二十九頁～第三十七頁），則渠等基於繼承及侵權行為損害賠償請求權等法
    律關係，主張為相對人之債權人，洵屬有據，堪予採認。是以本件所應審酌者，
    乃在於相對人向本院呈報之被繼承人蕭鎮平遺產清冊，是否具有民法第一千一百
    六十三條所列各款情事之一？
四、經查，經本院調閱前開限定繼承聲請卷宗得知，相對人呈報蕭鎮平遺產清冊有關
    「權利」之積極財產部分，僅有坐落彰化縣田中鎮○○段一三二二地號土地一筆
    ，及國泰人壽保險股份有限公司之投資款新台幣（下同）二十萬三千六百元等情
    ，已據相對人提出土地登記謄本一件為證，且為聲請人所不爭執，自堪信此部分
    為真實。惟查，相對人丁○○於本院訊問時陳稱：正豐工業社約於七十年間登記
    設立（按係六十九年六月十日設立登記，見卷附彰化縣政府營利事業登記公示詳
    細資料），實際負責人為蕭鎮平，丁○○僅為掛名負責人，營業額（每月）約二
    、三十萬元左右，利潤有三成，該工業社確為蕭鎮平之事業，（蕭鎮平去世時）
    尚有應收帳款約三十多萬元等語；又相對人己○○亦於本院訊問時陳稱：蕭鎮平
    是正豐工業社實際經營者，該工業社的產品是鬆緊帶等語（以上陳述詳見本院九
    十一年六月二十七日訊問筆錄），其中關於蕭鎮平係正豐工業社之實際負責人，
    及該工業社係生產鬆緊帶等情，核與本院於發回前向臺中商業銀行田中分行調閱
    蕭鎮平之支票開戶申請書影本記載：「申請人蕭鎮平‧‧‧營業種類寬緊帶加工
    業‧‧‧中華民國年月日」等內容（參本院九十年度聲字第一六八號聲明
    異議聲請卷宗第六十五頁）大抵相符。又查，核閱前開營利事業登記資料可知，
    正豐工業社之資本額為五萬元，營業項目則為事務性機器設備零售業（電腦零組
    件及週邊設備百貨銷售），及繩、纜、綱製造業（鬆緊帶加工及成品材料銷售）
    ，地址位於彰化縣田中鎮○○里○○路○段三九二巷九一號，並於九十一年五月
    二十三日經核准停業迄今。準此各情，相對人丁○○、己○○既明知蕭鎮平尚有
    其他積極財產，即正豐工業社之資本五萬元、數十萬元之應收帳款，及全部生財
    器具、成品、材料等客觀上實際或可能存在之積極財產，而相對人蕭玲銘、庚○○皆為蕭鎮平之成年子女，且與蕭鎮平生前一同設籍在彰化縣田中鎮○路里○○
    路六三巷十九號（參前開限定繼承聲請卷宗第六頁～第八頁），則渠等對於前開
    漏列之積極財產自不得諉為不知，詎相對人竟於八十九年六月間即正豐工業社尚
    未停業前，猶在遺產清冊上漏列前開原屬蕭鎮平之積極財產，足見相對人顯有隱
    匿遺產情事無訛。從而，相對人向本院聲請限定繼承時所出具被繼承人蕭鎮平之
    遺產清冊既有隱匿遺產情事，並經本院查訊屬實，依前揭民法第一千一百六十三
    條規定及司法院二十七年院字第一七一九號解釋意旨，相對人自不得對其被繼承
    人蕭鎮平之遺產享有民法第一千一百五十四條限定繼承之利益。據此，聲請人之
    聲明異議為有理由，爰裁定如主文第一項所示。至於前開遺產清冊所載各支票之
    受款人，何者為蕭鎮平所交付，何者非蕭鎮平所交付各情，因已查明相對人有前
    開隱匿遺產情事，則此部分顯無究明之必要，併此敘明。
五、依非訟事件法第八條第二項及民事訴訟法第七十八條、第八十五條第一項前段，
    裁定如主文。
中　　　華　　　民　　　國　　九十一　　　年　　　七　　月　　二十二  　日
                                    臺灣彰化地方法院民事第二庭
~B法　　　官　陳正禧
右正本係照原本作成。
如對本裁定抗告須於裁定送達後十日內向本院提出抗告狀。
~B法院書記官　鄭秀鑾
中　　　華　　　民　　　國　　九十一　　　年　　　七　　月　　二十四  　日
